# 陈版：同一控制下企业合并，承接最终控制方商誉

提问人：sunzbshiye 时间：2018-05-18 16:25:44
请教陈版：
甲公司同时控制A和B，B是甲公司购买来的，甲公司持股90%，购买时形成了 90 万商誉。A现在从甲公司手中购买B的75%股权。那么，在A公司合并报表中体现 90 万商誉还是 75 万商誉？
感谢陈版！

回答人：chenyiwei
应该是 90 万。商誉是一项对应于特定资产组的整体资产，是被合并方资产的一部分，甲公司仍然持有的15%股权不享有单独的商誉，这部分商誉应完整体现在A公司的合并报表中。

提问人：polariswong 时间：2018-07-11 07:40:11
陈老师，您好！ 1 、A公司持有B公司75%股权，甲公司持有B公司15%股权。请问在A公司单体报表中，其长期股权投资金额内含商誉也是按 90 万确认吗？ 2 、A公司合并报表中，甲公司持有的15%是否列入少数股东权益？如果将其列入少数股东权益，那么将原归属于少数股东的商誉 15 在A公司合并报表中确认是否合适？ 3 、A合并报表中如果完整体现 90 万商誉，那么A合并报表中对这部分商誉减值测试时，该如何恢复商誉呢？是恢复到 100 万，然后减值测试后发现减值的，按 9 ： 1 的比例分摊吗（减值额不大于完全商誉的情况下）？ 4 、母公司甲公司单体报表中转让所持B公司75%的股权，确认损益时，该转让股权的成本内含商誉应是 75 万还是 90 万？或者说，甲公司单体报表中剩余的对B持股15%长期投资股权，其资产账面价值是否仍然包括 15 万的商誉？ 商誉不仅和资产组相关，商誉是不完全的商誉，也和投资者相关。

回答人：chenyiwei
1 、是。 2 、列入少数股东权益，但这部分商誉增加资本公积。 3 、是。 4 、因为 15 万商誉已经计入长投成本，处置时计算损益当然要考虑该 15 万。

提问人：polariswong 时间：2018-07-11 21:58:28
陈老师，以例题来说， 背景： 甲公司同时控制A和B，B是甲公司购买来的，B公司在被购买时可辨认净资产公允价值为 900 万，甲公司购买B公司90%股权，支付 900 万，购买时形成了 90 万商誉。假设B公司的资产、负债的账面价值等于其在最终控制方甲公司的账面价值。 A现在从甲公司手中购买B的75%股权，支付 750 万，购买后甲公司扔持有B公司15%的股权。B公司从被甲购买到被A购买，该期间实现的利润为零。
分录： 1 、A公司单体报表：同一控制下合并取得的长投， 借：长期股权投资——B公司 765 （900*75%+90，A公司尽管仅取得75%股权，但却取得原非同控下形成的全部商誉 90 ） 贷：银行存款 750 资本公积 15
2 、A公司合并报表抵消分录：同一控制下合并 借：B公司净资产 900 商誉 90 贷：长期股权投资 765 少数股东权益——甲公司 135 （甲公司持有的剩余股权列入少数股东权益） 少数股东权益——其他 90
3 、甲公司单体报表，转让股权 借：银行存款 750 资本公积 15 （此处在甲公司单体报表中也是列入资本公积？） 贷：长期股权投资——B公司 765 （甲公司将非同一控制下合并形成的 90 商誉全部转给A公司）
请问以上分录是否正确？

回答人：chenyiwei
第三笔甲公司层面分录应为：借：银行存款 750 ，贷：长期股权投资 750 ，因平价转让故无损益。更不可能产生资本公积影响。甲公司层面合并时长投 150 与A公司层面少数股权 135 差异 15 ，借记资本公积。

提问人：polariswong 时间：2018-07-12 07:59:21
陈老师，如果甲公司持有对B投资15%的账面价值余额为 150 ，则说明甲公司仍然保留商誉 15 ， 此时股权受让方A公司确认长投账面价值，却内含全部商誉 90 ，这是否矛盾？

回答人：chenyiwei
我理解个别报表和合并报表处理的原则不同，合并报表需强调商誉作为被收购方资产的一部分需保持完整性；而个别报表层面主要还是从长期股权投资作为一个整体，处置时按比例转出。

提问人：polariswong 时间：2018-07-12 16:27:34
陈老师，您好，感谢答疑！ 就本案例特定背景来说，转让方处置时，其商誉按比例转出；明明转让方尚保留部分商誉，但受让方在其个别报表中确认长投账面金额时，其内含商誉却迫不及待地包括了转让方原全部商誉，这个是否不太合适呢？对于受让方A公司，是不是也应该在其个别报表中长期股权投资金额确认时，内含的商誉，也应该按受让比例确认 75 而不是全部确认 90 呢？假设A公司受让甲持有的对B公司75%股权并确认内含原甲公司确认的全部商誉 90 ，现甲、A公司分别向集团外其他公司转让所持有的B公司股权。
A公司个别报表中，因为以前多确认了商誉 15 ，投资收益不是会少了 15 吗？这也会导致合并报表中收益减少 15 ，总不能再从资本公积转入多确认部分商誉金额进入投资收益吧？

回答人：chenyiwei
确实存在这个逻辑矛盾，但这与现行会计处理中一方面将商誉认定为被收购方的资产，要求保持其完整性，另一方面又只确认与母公司所占股权对应的商誉相关。这个矛盾在目前这种偏向于母公司观的处理模式下基本无解。